ACORDAO-COMPLETO-2460896

ACÓRDÃO 9737/2021 ATA 26/2021 - SEGUNDA CÂMARA

VISTOS, relatados e discutidos estes autos de Tomada de Contas Especial (TCE) instaurada pelo Ministério da Mulher, da Família e dos Direitos Humanos, em desfavor de Centro de Documentação e Informação Coisa de Mulher e da Sra. Neusa das Dores Pereira, em razão de não comprovação da regular aplicação dos recursos repassados pela União realizadas por meio do Convênio 707659/2009, registro Siafi 707659, firmado entre a Secretaria de Políticas para as Mulheres e Centro de Documentação e Informação Coisa de Mulher;
ACORDAM os Ministros do Tribunal de Contas da União, reunidos em Sessão da 2ª Câmara, ante as razões expostas pelo Relator, e com fundamento nos arts. 1º, inciso I; 16, inciso III, alíneas a e b, 19, caput; 23, inciso III; e 57 da Lei 8.443, de 16 de julho de 1992, em:
9.1. considerar revéis a Associação mantida por Amigos Responsáveis por Educação Cultura e Empreendedorismo e a Sra. Maria Doralice Barbosa Torreão para todos os efeitos processuais;
9.2. julgar irregulares as contas da Associação mantida por Amigos Responsáveis por Educação Cultura e Empreendedorismo e da Sra. Maria Doralice Barbosa Torreão, e condená-las, solidariamente, ao pagamento das quantias abaixo especificadas, fixando-lhes o prazo de 15 (quinze) dias, a contar da notificação, para comprovar, perante o Tribunal (art. 214, inciso III, alínea "a", do Regimento Interno) , o recolhimento da dívida aos cofres do Fundo Nacional de Cultura, atualizadas monetariamente e acrescidas dos juros de mora, calculados a partir das datas referenciadas, até a data do recolhimento, na forma prevista na legislação em vigor: 
	Data de ocorrência
	Valor histórico (R$) 

	6/8/2008
	50.000,00

	13/3/2009
	65.000,00

9.3. aplicar, individualmente, à Associação mantida por Amigos Responsáveis por Educação Cultura e Empreendedorismo e a Maria Doralice Barbosa Torreão, a multa prevista no art. 57 da Lei 8.443/1992, c/c o art. 267 do Regimento Interno, no valor de R$ 30.000,00 (trinta mil reais) , fixando-lhes o prazo de 15 (quinze) dias, a contar da notificação, para comprovarem, perante o Tribunal (art. 214, inciso III, alínea "a", do Regimento Interno) , o recolhimento da dívida aos cofres do Tesouro Nacional, atualizada monetariamente desde a data do acórdão até a do efetivo recolhimento, se for paga após o vencimento, na forma da legislação em vigor;
9.4. autorizar desde logo, se requerido, com fundamento no art. 26, da Lei 8.443/1992, c/c o art. 217, do Regimento Interno do TCU, o parcelamento das dívidas em até 36 (trinta e seis) parcelas, incidindo sobre cada parcela, corrigida monetariamente, os correspondentes legais, fixando-se o prazo de 15 (quinze) dias, a contar do recebimento da notificação, para comprovarem perante o Tribunal o recolhimento da primeira parcela, e de 30 (trinta) dias, a contar da parcela anterior, para comprovarem os recolhimentos das demais parcelas, devendo incidir sobre cada valor mensal, atualizado monetariamente, os juros de mora devidos, no caso do débito, na forma prevista na legislação em vigor, alertando as responsáveis de que a falta de comprovação do recolhimento de qualquer parcela implicará o vencimento antecipado do saldo devedor, nos termos do art. 26, parágrafo único, da Lei 8.443/1992, c/c o art. 217, §2º, do Regimento Interno deste Tribunal;
9.5. autorizar, desde logo, a cobrança judicial das dívidas, nos termos do art. 28, inciso II, da Lei nº 8.443/1992, caso não atendidas as notificações;
9.6. encaminhar cópia da deliberação, bem como do Relatório e do Voto que a fundamentam, ao Procurador-Chefe da Procuradoria da República no Estado da Paraíba, nos termos do § 3º do art. 16 da Lei 8.443/1992, c/c o § 7º do art. 209 do Regimento Interno do TCU, para adoção das medidas que entender cabíveis;
9.7. enviar cópia do presente Acórdão à Secretaria Especial da Cultura e às responsáveis, para ciência;
9.8. informar à Procuradoria da República no Estado da Paraíba, à Secretaria Especial da Cultura e às responsáveis que a presente deliberação, acompanhada do Relatório e do Voto que a fundamenta, está disponível para a consulta no endereço , além de esclarecer que, caso requerido, o TCU poderá fornecer sem custos as correspondentes cópias, de forma impressa.

Tomada de Contas Especial (TCE) instaurada pelo Ministério da Mulher, da Família e dos Direitos Humanos, em desfavor de Centro de Documentação e Informação Coisa de Mulher e da Sra. Neusa das Dores Pereira, em razão de não comprovação da regular aplicação dos recursos repassados pela União realizadas por meio do Convênio 707659/2009, registro Siafi 707659, firmado entre a Secretaria de Políticas para as Mulheres e Centro de Documentação e Informação Coisa de Mulher.

Segunda Câmara

Secretaria Especial da Cultura.

3. Interessados/Responsáveis:
3.1. Responsáveis: Associação mantida por Amigos Responsáveis por Educação Cultura e Empreendedorismo (CNPJ 04.064.639/0001-91) e Maria Doralice Barbosa Torreão (CPF XXX.631.404-XX).

13.1. Ministros presentes: Raimundo Carreiro (na Presidência) e Aroldo Cedraz (Relator).
13.2. Ministros-Substitutos convocados: Marcos Bemquerer Costa e André Luís de Carvalho.

AROLDO CEDRAZ

Trata-se de Tomada de Contas Especial instaurada pela Secretaria Especial de Cultura, em desfavor de Associação mantida por Amigos Responsáveis pela entidade Educação Cultura e Empreendedorismo e de sua dirigente, a Sra. Maria Doralice Barbosa Torreão (gestão: 8/11/2005 a 29/10/2015) , em razão de omissão no dever de prestar contas dos recursos oriundos do Convênio 34000157200800016 (Siafi 629485) , firmado com o Fundo Nacional de Cultura, tendo por objeto prestar "Apoio ao Projeto Anjos da Caatinga".
2.	No âmbito deste Tribunal, após regular tramitação, o auditor da Secretaria de Controle Externo de Tomada de Contas Especial (SecexTCE) analisou, no mérito, o feito, cuja instrução, por esclarecedora, reproduzo abaixo como parte deste Relatório (Peças 57 a 59) :
	"HISTÓRICO
Em 9/2/2017, com fundamento na IN/TCU 71/2012, alterada pela IN/TCU 76/2016 e DN/TCU 155/2016, o dirigente da instituição Secretaria Especial de Cultura autorizou a instauração da tomada de contas especial. O processo foi registrado no sistema e-TCE com o número 3499/2019.
O Convênio 34000157200800016 (Siafi 629485) foi firmado no valor de R$ 257.915,00, sendo R$ 185.000,00 à conta do concedente e R$ 72.915,00 referentes à contrapartida do convenente. Teve vigência de 31/7/2008 a 26/1/2011, com prazo para apresentação da prestação de contas em 27/3/2011. 
Os repasses efetivos da União totalizaram R$ 115.000,00 (peças 9 e 11) , conforme discriminado:
	OB
	Data
	Valor (R$) 

	2008OB902345
	6/8/2008
	30.000,00

	2008OB902346
	6/8/2008
	20.000,00

	2009OB800984
	13/3/2009
	65.000,00

A prestação de contas e complementações enviadas foram analisadas por meio dos documentos constantes nas peças 13 e 21.
O fundamento para a instauração da Tomada de Contas Especial, conforme consignado na matriz de responsabilização originalmente elaborada pelo tomador de contas, foi a constatação da seguinte irregularidade: 
Deixar de apresentar a prestação de contas do Convênio 34000157200800016 (Siafi 629485) .
Os responsáveis arrolados na fase interna foram devidamente comunicados e, diante da ausência de justificativas para elidir a irregularidade e da não devolução dos recursos, instaurou-se a tomada de contas especial.
No Relatório de TCE nº 035/2019 (peça 39) , o tomador de contas concluiu que o prejuízo importaria no valor original de R$ 115.000,00, imputando a responsabilidade a Associação Mantida por Amigos Responsáveis por Educação Cultura e Empreendedorismo e à Sra. Maria Doralice Barbosa Torreão, dirigente da entidade, no período de 8/11/2005 a 29/10/2015. 
Em 5/2/2020, a Controladoria-Geral da União emitiu o relatório de auditoria (peça 41) , em concordância com o relatório do tomador de contas. O certificado de auditoria e o parecer do dirigente do órgão de controle interno concluíram pela irregularidade das presentes contas (peças 42 e 43) .
Em 30/3/2020, o ministro responsável pela área atestou haver tomado conhecimento das conclusões contidas no relatório e certificado de auditoria, bem como do parecer conclusivo do dirigente do órgão de controle interno, manifestando-se pela irregularidade das contas, e determinou o encaminhamento do processo ao Tribunal de Contas da União (peça 44) .
Na instrução inicial (peça 47) , analisando-se os documentos nos autos, concluiu-se pela necessidade de realização de citação e audiência para as irregularidades abaixo: 
Irregularidade 1: não apresentar a prestação de contas do convênio, cujo prazo final para apresentação expirou em 27/03/2011.
Evidências da irregularidade: documentos técnicos presentes nas peças 7, 11, 12, 13, 14, 15, 19, 20, 21, 26, 28, 29, 32, 36 e 37.
Normas infringidas: art. 37, caput, c/c o art. 70, parágrafo único, da Constituição da República Federativa do Brasil; art. 93, do Decreto-lei 200/1967; art. 66, do Decreto 93.872/1986; Art. 28 da IN/STN 01/1997 e Cláusulas 8 e 9 do termo de convênio.
Débitos relacionados aos responsáveis Maria Doralice Barbosa Torreão (CPF: XXX.631.404-XX) e Associação Mantida Por Amigos Responsáveis Por Educação Cultura e Empreendedorismo (CNPJ: 04.064.639/0001-91) :
	Data de ocorrência
	Valor histórico (R$) 

	6/8/2008
	50.000,00

	13/3/2009
	65.000,00

Cofre credor: Fundo Nacional de Cultura.
Responsável: Associação Mantida Por Amigos Responsáveis Por Educação Cultura e Empreendedorismo (CNPJ: 04.064.639/0001-91) .
Conduta: por intermédio de sua dirigente, não apresentar a prestação de contas do convênio, cujo prazo final para apresentação expirou em 27/3/2011.
Nexo de causalidade: A não apresentação da prestação de contas impossibilita a comprovação de que os recursos repassados tenham sido regularmente aplicados, resultando em dano ao erário.
Culpabilidade: Não há excludentes de ilicitude, de culpabilidade e de punibilidade; é razoável supor que a dirigente da entidade tinha consciência da ilicitude de sua conduta; era exigível conduta diversa da praticada, qual seja, desincumbir-se do seu dever legal por meio da apresentação da prestação de contas no prazo e forma devidos. 
Responsável: Maria Doralice Barbosa Torreão (CPF: XXX.631.404-XX) .
Conduta: não apresentar a prestação de contas do convênio, cujo prazo final para apresentação expirou em 27/3/2011.
Nexo de causalidade: A não apresentação da prestação de contas impossibilita a comprovação de que os recursos repassados tenham sido regularmente aplicados, resultando em dano ao erário.
Culpabilidade: Não há excludentes de ilicitude, de culpabilidade e de punibilidade; é razoável supor que a responsável tinha consciência da ilicitude de sua conduta; era exigível conduta diversa da praticada, qual seja, desincumbir-se do seu dever legal por meio da apresentação da prestação de contas no prazo e forma devidos. 
Encaminhamento: citação.
Irregularidade 2: não cumprimento do prazo originalmente estipulado para prestação de contas do Convênio 34000157200800016 (Siafi 629485) , expirado em 27/3/2011.
Evidências da irregularidade: documentos técnicos presentes nas peças 7, 11, 12, 13, 14, 15, 19, 20, 21, 26, 28, 29, 32, 36 e 37.
Normas infringidas: art. 37, caput, c/c o art. 70, parágrafo único, da Constituição da República Federativa do Brasil; art. 93, do Decreto-lei 200/1967; art. 66, do Decreto 93.872/1986; Art. 28 da IN/STN 01/1997 e cláusulas 8 e 9 do termo de Convênio 34000157200800016 (Siafi 629485) .
Responsável: Maria Doralice Barbosa Torreão (CPF: XXX.631.404-XX) .
Conduta: descumprir o prazo originalmente estipulado para prestação de contas dos recursos federais recebidos à conta do Convênio 34000157200800016 (Siafi 629485) , o qual se encerrou em 27/3/2011.
Nexo de causalidade: A perda do prazo para apresentação da prestação de contas do Convênio 34000157200800016 (Siafi 629485) impossibilita o estabelecimento do nexo causal entre as despesas efetuadas com os recursos recebidos, obstando a comprovação da boa e regular aplicação dos recursos.
Culpabilidade: não há excludentes de ilicitude, de culpabilidade e de punibilidade; é razoável supor que a responsável tinha consciência da ilicitude de sua conduta; era exigível conduta diversa da praticada, qual seja, desincumbir-se do seu dever por meio da apresentação da prestação de contas no prazo e forma devidos. 
Encaminhamento: audiência.
Em cumprimento ao pronunciamento da unidade (peça 49) , foram efetuadas citação e audiência dos responsáveis, nos moldes adiante:
 Associação Mantida Por Amigos Responsáveis Por Educação Cultura e Empreendedorismo - promovida a citação do responsável, conforme delineado adiante:
	Comunicação: Ofício 22465/2020 - Seproc (peça 52) 
Data da Expedição: 27/5/2020
Data da Ciência: 1/6/2020 (peça 55) 
Nome Recebedor: Djavan Pereira Silva
Observação: Ofício enviado para o endereço do responsável, conforme pesquisa de endereço no sistema da Receita Federal.
Fim do prazo para a defesa: 16/6/2020
	
 Maria Doralice Barbosa Torreão - promovida a citação e audiência da responsável, conforme delineado adiante:
	Comunicação: Ofício 22464/2020 - Seproc (peça 53) 
Data da Expedição: 27/5/2020
Data da Ciência: 1/6/2020 (peça 54) 
Nome Recebedor: Djavan Pereira Silva 
Observação: Ofício enviado para o endereço do responsável, conforme pesquisa de endereço no sistema da Receita Federal.
Fim do prazo para a defesa: 16/6/2020
	
Conforme Despacho de Conclusão das Comunicações Processuais (peça 56) , as providências inerentes às comunicações processuais foram concluídas. 
Transcorrido o prazo regimental, os responsáveis Associação Mantida Por Amigos Responsáveis Por Educação Cultura e Empreendedorismo e Maria Doralice Barbosa Torreão permaneceram silentes, devendo ser considerados revéis, nos termos do art. 12, §3º, da Lei 8.443/1992.
ANÁLISE DOS PRESSUPOSTOS DE PROCEDIBILIDADE DA IN/TCU 71/2012
Avaliação de Viabilidade do Exercício do Contraditório e Ampla Defesa
Verifica-se que não houve o transcurso de mais de dez anos desde o fato gerador sem que tenha havido a notificação dos responsáveis pela autoridade administrativa federal competente (art. 6º, inciso II, c/c art. 19 da IN/TCU 71/2012, modificada pela IN/TCU 76/2016) , uma vez que o fato gerador da irregularidade sancionada ocorreu em 28/3/2011, e os responsáveis foram notificados sobre as irregularidades pela autoridade administrativa competente conforme abaixo:
Associação Mantida Por Amigos Responsáveis Por Educação Cultura e Empreendedorismo, por meio do Edital nº 1, de 31/1/2018, publicado no DOU de 7/2/2018 (peça 29) .
Maria Doralice Barbosa Torreão, por meio do Edital nº 1, de 31/1/2018, publicado no DOU de 7/2/2018 (peça 28) .
Valor de Constituição da TCE 
Verifica-se, ainda, que o valor atualizado do débito apurado (sem juros) em 1/1/2017 é de R$ 190.157,73, portanto superior ao limite mínimo de R$ 100.000,00, na forma estabelecida conforme os arts. 6º, inciso I, e 19 da IN/TCU 71/2012, modificada pela IN/TCU 76/2016. 
OUTROS PROCESSOS/DÉBITOS NOS SISTEMAS DO TCU COM OS MESMOS RESPONSÁVEIS
Informa-se que foi encontrado processo no Tribunal com os mesmos responsáveis:
	Responsável
	Processos

	Associação Mantida por Amigos Responsáveis por Educação Cultura e Empreendedorismo
	Processo 029.096/2019-7 [TCE, aberto, "Instaurada pela Secretaria Especial da Cultura do Ministério da Cidadania, em razão da omissão no dever de prestar contas dos recursos captados pela AMPPARE, destinados à execução do projeto cultural denominado "Mandala Cultural do Cariri", cadastrado no Programa Nacional de Apoio à Cultura sob o Pronac 07-0066, processo original nº 01540.000172/07-13. (TCE 014000.030339/2017-47) "]

	Maria Doralice Barbosa Torreão
	Processo 029.096/2019-7 [TCE, aberto, "Instaurada pela Secretaria Especial da Cultura do Ministério da Cidadania, em razão da omissão no dever de prestar contas dos recursos captados pela AMPPARE, destinados à execução do projeto cultural denominado "Mandala Cultural do Cariri", cadastrado no Programa Nacional de Apoio à Cultura sob o Pronac 07-0066, processo original nº 01540.000172/07-13. (TCE 014000.030339/2017-47) "]

A tomada de contas especial está, assim, devidamente constituída e em condição de ser instruída.
EXAME TÉCNICO
Da validade das notificações:
Preliminarmente, cumpre tecer breves considerações sobre a forma como são realizadas as comunicações processuais no TCU. A esse respeito, destacam-se o art. 179, do Regimento Interno do TCU (Resolução 155, de 4/12/2002) e o art. 4º, inciso III, § 1º, da Resolução TCU 170, de 30 de junho de 2004, in verbis:
Art. 179. A citação, a audiência ou a notificação, bem como a comunicação de diligência, farse-ão:
I - mediante ciência da parte, efetivada por servidor designado, por meio eletrônico, fac-símile, telegrama ou qualquer outra forma, desde que fique confirmada inequivocamente a entrega da comunicação ao destinatário;
II - mediante carta registrada, com aviso de recebimento que comprove a entrega no endereço do destinatário;
III - por edital publicado no Diário Oficial da União, quando o seu destinatário não for localizado
 (...) 
Art. 3º As comunicações serão dirigidas ao responsável, ou ao interessado, ou ao dirigente de órgão ou entidade, ou ao representante legal ou ao procurador constituído nos autos, com poderes expressos no mandato para esse fim, por meio de:
I - correio eletrônico, fac-símile ou telegrama;
II - servidor designado;
III - carta registrada, com aviso de recebimento;
IV - edital publicado no Diário Oficial da União, quando o seu destinatário não for localizado, nas hipóteses em que seja necessário o exercício de defesa.
Art. 4º. Consideram-se entregues as comunicações:
I - efetivadas conforme disposto nos incisos I e II do artigo anterior, mediante confirmação da ciência do destinatário;
II - realizadas na forma prevista no inciso III do artigo anterior, com o retorno do aviso de recebimento, entregue comprovadamente no endereço do destinatário;
III - na data de publicação do edital no Diário Oficial da União, quando realizadas na forma prevista no inciso IV do artigo anterior.
§ 1º O endereço do destinatário deverá ser previamente confirmado mediante consulta aos sistemas disponíveis ao Tribunal ou a outros meios de informação, a qual deverá ser juntada ao respectivo processo.
 (...) 
Bem se vê, portanto, que a validade da citação via postal não depende de que o aviso de recebimento seja assinado pelo próprio destinatário da comunicação, o que dispensa, no caso em tela, a entrega do AR em "mãos próprias". A exigência da norma é no sentido de o Tribunal verificar se a correspondência foi entregue no endereço correto, residindo aqui a necessidade de certeza inequívoca. 
Não é outra a orientação da jurisprudência do TCU, conforme se verifica dos julgados a seguir transcritos:
"São válidas as comunicações processuais entregues, mediante carta registrada, no endereço correto do responsável, não havendo necessidade de que o recebimento seja feito por ele próprio (Acórdão 3648/2013-TCU-Segunda Câmara, Relator Ministro JOSÉ JORGE) ;
É prescindível a entrega pessoal das comunicações pelo TCU, razão pela qual não há necessidade de que o aviso de recebimento seja assinado pelo próprio destinatário. Entregandose a correspondência no endereço correto do destinatário, presume-se o recebimento da citação. (Acórdão 1019/2008-TCU-Plenário, Relator Ministro BENJAMIN ZYMLER) ;
As comunicações do TCU, inclusive as citações, deverão ser realizadas mediante Aviso de Recebimento - AR, via Empresa Brasileira de Correios e Telégrafos, bastando para sua validade que se demonstre que a correspondência foi entregue no endereço correto." (Acórdão 1526/2007-TCU-Plenário, Relator Ministro AROLDO CEDRAZ) .
A validade do critério de comunicação processual do TCU foi referendada pelo Supremo Tribunal Federal, nos termos do julgamento do MS-AgR 25.816/DF, por meio do qual se afirmou a desnecessidade da ciência pessoal do interessado, entendendo-se suficiente a comprovação da entrega do "AR" no endereço do destinatário:
"Ementa: agravo regimental. Mandado de segurança. Desnecessidade de intimação pessoal das decisões do tribunal de contas da união. art. 179 do regimento interno do TCU. Intimação do ato impugnado por carta registrada, iniciado o prazo do art. 18 da lei nº 1.533/51 da data constante do aviso de recebimento. Decadência reconhecida. Agravo improvido.
O envio de carta registrada com aviso de recebimento está expressamente enumerado entre os meios de comunicação de que dispõe o Tribunal de Contas da União para proceder às suas intimações.
O inciso II do art. 179 do Regimento Interno do TCU é claro ao exigir apenas a comprovação da entrega no endereço do destinatário, bastando o aviso de recebimento simples."
Da revelia dos responsáveis Associação Mantida Por Amigos Responsáveis Por Educação Cultura e Empreendedorismo e Maria Doralice Barbosa Torreão
No caso vertente, a citação dos responsáveis se deu em endereços provenientes da base de CPFs da Receita Federal, em sistema custodiado pelo TCU. A entrega dos ofícios citatórios nesses endereços ficou comprovada, conforme a seguir indicado:
	a) Associação Mantida Por Amigos Responsáveis Por Educação Cultura e Empreendedorismo: Ofício 22465/2020 - TCU/Seproc (peça 52) , recebido no endereço constante da base de dados da Receita Federal, em 1/6/2020, conforme AR à peça 55;
	b) Maria Doralice Barbosa Torreão: Ofício 22464/2020 - TCU/Seproc (peça 53) , recebido no endereço constante da base de dados da Receita Federal, em 1/6/2020, conforme AR à peça 54.
Nos processos do TCU, a revelia não leva à presunção de que sejam verdadeiras todas as imputações levantadas contra os responsáveis, diferentemente do que ocorre no processo civil, em que a revelia do réu opera a presunção da verdade dos fatos narrados pelo autor (Acórdão 1009/2018-TCU-Plenário, Relator: BRUNO DANTAS; 2369/2013 - TCU - Plenário, Relator: BENJAMIN ZYMLER e 2449/2013 - TCU - Plenário, Relator: BENJAMIN ZYMLER) . Dessa forma, a avaliação da responsabilidade do agente não pode prescindir da prova existente no processo ou para ele carreada. 
Ao não apresentar sua defesa, os responsáveis deixaram de produzir prova da regular aplicação dos recursos sob sua responsabilidade, em afronta às normas que impõem aos gestores públicos a obrigação legal de, sempre que demandados pelos órgãos de controle, apresentar os documentos que demonstrem a correta utilização das verbas públicas, a exemplo do contido no art. 93 do Decreto-Lei 200/1967: "Quem quer que utilize dinheiros públicos terá de justificar seu bom e regular emprego na conformidade das leis, regulamentos e normas emanadas das autoridades administrativas competentes." 
Não obstante a revelia configurada neste processo, e em prestígio ao princípio da verdade real que informa os processos no TCU, foram os autos novamente compulsados, não se identificando qualquer elemento que pudesse alterar as conclusões que fundamentaram a citação realizada. 
Ademais, não foi atendida a audiência realizada junto à Sra. Maria Doralice Barbosa Torreão acerca da perda de prazo para apresentação da prestação final de contas, expirado em 27/3/2011, também remanescendo injustificada essa ocorrência.
Em consulta aos sistemas Salic e SalicNet, realizada na data de 31/8/2020, verifica-se que os responsáveis também não apresentaram contas junto ao instaurador e continuam inadimplentes.
Em se tratando de processo em que a parte interessada não se manifestou acerca das irregularidades imputadas, não há elementos para que se possa efetivamente aferir e reconhecer a ocorrência de boa-fé na conduta dos responsáveis, podendo este Tribunal, desde logo, proferir o julgamento de mérito pela irregularidade das contas, conforme os termos dos §§ 2º e 6º do art. 202 do Regimento Interno do TCU. (Acórdão 2064/2011-TCU-Primeira Câmara (relator: Ubiratan Aguiar) , 6.182/2011-TCU-1ª Câmara (relator: Weber de Oliveira) , 4.072/2010-TCU-1ª Câmara (Relator: Valmir Campelo) , 1.189/2009-TCU-1ª Câmara (Relator: Marcos Bemquerer) , 731/2008-TCU-Plenário (Relator: Aroldo Cedraz) .
Dessa forma, os responsáveis Associação Mantida Por Amigos Responsáveis Por Educação Cultura e Empreendedorismo e Maria Doralice Barbosa Torreão devem ser considerados revéis, nos termos do art. 12, §3º, da Lei 8.443/1992, devendo as contas serem julgadas irregulares, condenando-os solidariamente ao débito apurado e aplicando-lhes a multa prevista no art. 57 da Lei 8.443/1992.
Prescrição da Pretensão Punitiva
	Vale ressaltar que a pretensão punitiva do TCU, conforme Acórdão 1441/2016-TCU-Plenário, Relator: Benjamin Zymler, que uniformizou a jurisprudência acerca dessa questão, subordina-se ao prazo geral de prescrição indicado no art. 205 do Código Civil, que é de dez anos, contado da data de ocorrência da irregularidade sancionada, nos termos do art. 189 do Código Civil, sendo este prazo interrompido pelo ato que ordenar a citação, a audiência ou a oitiva dos responsáveis.
No caso em exame, não ocorreu a prescrição, uma vez que a irregularidade sancionada ocorreu em 28/3/2011, e o ato de ordenação da citação ocorreu em 13/5/2020.
Cumulatividade de multas 
Quanto à possibilidade de aplicação cumulativa das multas dos arts. 57 e 58, inciso I, da Lei 8.443/1992, o Tribunal reconhece que existe relação de subordinação entre as condutas de "não comprovação da aplicação dos recursos" e de "omissão na prestação de contas", sendo a primeira consequência da segunda, o que enseja, na verificação das duas irregularidades, a aplicação da multa do art. 57, com o afastamento da multa do art. 58, inciso I, em atenção ao princípio da absorção (Acórdão 9579/2015-TCU-Segunda Câmara, Relator Ministro Vital do Rêgo; Acórdão 2469/2019-TCU-Primeira Câmara, Relator Ministro Augusto Sherman) .
Conforme leciona Cezar Bitencourt (Tratado de Direito Penal: parte geral - 8ª Edição - São Paulo: Saraiva, 2003. Pg. 565) , na absorção, " (...) a pena do delito mais grave absorve a pena do delito menos grave, que deve ser desprezada". No caso concreto, a "omissão no dever de prestar contas", embora seja uma irregularidade autônoma, funciona como fase ou meio para a consecução da "não comprovação da aplicação dos recursos", havendo clara relação de interdependência entre essas condutas. Dessa forma, recaindo as duas ocorrências num mesmo gestor, deve prevalecer a pena do delito mais grave, qual seja, a multa do art. 57, da Lei 8.443/1992.
Cumpre observar, ainda, que a conduta dos responsáveis, consistente nas irregularidades "não comprovação da boa e regular aplicação dos recursos federais repassados em face da omissão no dever de prestar contas" e "não cumprimento do prazo para apresentação de prestação de contas pelo gestor dos recursos", configura violação não só às regras legais, mas também aos princípios basilares da administração pública, eis que, em última análise, ocorre o comprometimento da necessária satisfação à sociedade sobre o efetivo emprego dos recursos públicos postos à disposição da municipalidade, por força do instrumento de repasse em questão. 
Nesses casos, em que fica evidente a falta de transparência e lisura, não há como afastar as suspeitas sempre presentes de que a totalidade dos recursos públicos federais, transferida ao município, tenha sido integralmente desviada, em prol de gestor ímprobo, ou de pessoas por ele determinadas, a revelar grave inobservância de dever de cuidado no trato com a coisa pública, isto é, ato praticado com culpa grave, pois, na espécie, a conduta do responsável se distancia daquela que seria esperada de um administrador público minimante diligente, num claro exemplo de erro grosseiro a que alude o art. 28 do Decreto-lei 4.657/1942 (Lei de Introdução às Normas do Direito Brasileiro) , incluído pela Lei 13.655/2018 (Acórdão 1689/2019-TCU-Plenário, Relator: Ministro AUGUSTO NARDES; Acórdão 2924/2018-TCU-Plenário, Relator: Ministro JOSÉ MUCIO MONTEIRO; Acórdão 2391/2018-TCU-Plenário, Relator: Ministro BENJAMIN ZYMLER) . 
CONCLUSÃO
Em face da análise promovida na seção "Exame Técnico", verifica-se que os responsáveis Associação Mantida Por Amigos Responsáveis Por Educação Cultura e Empreendedorismo e Maria Doralice Barbosa Torreão não lograram comprovar a boa e regular aplicação dos recursos, instados a se manifestar, optaram pelo silêncio, configurando a revelia, nos termos do §3º, do art. 12, da Lei 8.443/1992. Ademais, inexistem nos autos elementos que demonstrem a boa-fé dos responsáveis ou a ocorrência de outras excludentes de culpabilidade.
Vale ressaltar que a jurisprudência pacífica nesta Corte é no sentido da imprescritibilidade das ações de ressarcimento ao erário (Súmula TCU 282) . Dessa forma, identificado dano ao erário, devese instaurar e julgar o processo de tomada de contas especial para responsabilizar seus agentes causadores, respeitando o direito ao contraditório e à ampla defesa, independentemente de quando ocorreram os atos impugnados.
Verifica-se também que não houve a prescrição da pretensão punitiva, conforme análise já realizada (item 34) .
Tendo em vista que não constam dos autos elementos que permitam reconhecer a boa-fé dos responsáveis, sugere-se que as suas contas sejam julgadas irregulares, nos termos do art. 202, § 6º, do Regimento Interno do TCU, com a imputação do débito atualizado monetariamente e acrescido de juros de mora, nos termos do art. 202, §1º do Regimento Interno do TCU, descontado o valor eventualmente recolhido, com a aplicação da multa prevista no art. 57 da Lei 8.443/1992.
Por fim, como não houve elementos que pudessem modificar o entendimento acerca das irregularidades em apuração, mantém-se a matriz de responsabilização presente na peça 46.
PROPOSTA DE ENCAMINHAMENTO
Diante do exposto, submetemos os autos à consideração superior, propondo ao Tribunal:
considerar revéis os responsáveis Associação Mantida Por Amigos Responsáveis Por Educação Cultura e Empreendedorismo (CNPJ: 04.064.639/0001-91) e Maria Doralice Barbosa Torreão (CPF: XXX.631.404-XX) , para todos os efeitos, dando-se prosseguimento ao processo, com fulcro no art. 12, § 3º, da Lei 8.443/1992; 
julgar irregulares, nos termos dos arts. 1º, inciso I, 16, inciso III, alíneas a e c, da Lei 8.443/1992, c/c os arts. 19 e 23, inciso III, da mesma Lei, as contas dos responsáveis Associação Mantida Por Amigos Responsáveis Por Educação Cultura e Empreendedorismo (CNPJ: 04.064.639/0001-91) e Maria Doralice Barbosa Torreão (CPF: XXX.631.404-XX) , condenando-os solidariamente ao pagamento das importâncias a seguir especificadas, atualizadas monetariamente e acrescidas dos juros de mora, calculadas a partir das datas discriminadas até a data da efetiva quitação do débito, fixando-lhes o prazo de quinze dias, para que comprovem, perante o Tribunal, o recolhimento das referidas quantias aos cofres do Fundo Nacional de Cultura, nos termos do art. 23, inciso III, alínea "a", da citada lei, c/c o art. 214, inciso III, alínea "a", do Regimento Interno do TCU.
	Débitos relacionados ao responsável Associação Mantida Por Amigos Responsáveis Por Educação Cultura e Empreendedorismo (CNPJ: 04.064.639/0001-91) em solidariedade com Maria Doralice Barbosa Torreão (CPF: XXX.631.404-XX) :
	Data de ocorrência
	Valor histórico (R$) 

	6/8/2008
	50.000,00

	13/3/2009
	65.000,00

Valor atualizado do débito (com juros) em 31/8/2020: R$ 305.779,97
aplicar individualmente aos responsáveis Associação Mantida Por Amigos Responsáveis Por Educação Cultura e Empreendedorismo (CNPJ: 04.064.639/0001-91) e Maria Doralice Barbosa Torreão (CPF: XXX.631.404-XX) , a multa prevista no art. 57 da Lei 8.443/1992 c/c o art. 267 do Regimento Interno do TCU, fixando-lhes o prazo de quinze dias, a contar da notificação, para que comprovem, perante o Tribunal (art. 214, III, alínea "a", do Regimento Interno do TCU) , o recolhimento da dívida aos cofres do Tesouro Nacional, atualizada monetariamente desde a data do acórdão que vier a ser proferido por este Tribunal até a do efetivo recolhimento, se pagas após o vencimento, na forma da legislação em vigor;
autorizar, desde logo, a cobrança judicial das dívidas, caso não atendidas a notificação, na forma do disposto no art. 28, inciso II, da Lei 8.443/1992;
autorizar também, desde logo, se requerido, com fundamento no art. 26, da Lei 8.443, de 1992, c/c o art. 217, §§ 1º e 2º do Regimento Interno do TCU, o parcelamento das dívidas em até 36 parcelas, incidindo, sobre cada parcela, corrigida monetariamente, os correspondentes acréscimos legais, fixando-lhe o prazo de quinze dias, a contar do recebimento da notificação, para comprovar, perante o Tribunal, o recolhimento da primeira parcela, e de trinta dias, a contar da parcela anterior, para comprovar os recolhimentos das demais parcelas, devendo incidir, sobre cada valor mensal, atualizado monetariamente, os juros de mora devidos, no caso do débito, na forma prevista na legislação em vigor, alertando os responsáveis de que a falta de comprovação do recolhimento de qualquer parcela importará o vencimento antecipado do saldo devedor, nos termos do § 2º do art. 217 do Regimento Interno deste Tribunal; 
esclarecer à responsável Maria Doralice Barbosa Torreão (CPF: XXX.631.404-XX) que, caso se demonstre, por via recursal, a correta aplicação dos recursos, mas não se justifique a omissão da prestação de contas, o débito poderá ser afastado, mas permanecerá a irregularidade das contas, dando-se ensejo à aplicação da multa prevista no art. 58, inciso I, da Lei 8.443/1992;
enviar cópia do Acórdão a ser prolatado à Procuradoria da República no Estado da Paraíba, nos termos do § 3º do art. 16 da Lei 8.443/1992, c/c o § 7º do art. 209 do Regimento Interno do TCU, para adoção das medidas cabíveis; e
enviar cópia do Acórdão que vier a ser proferido à Secretaria Especial da Cultura e aos responsáveis, para ciência;
informar à Procuradoria da República no Estado da Paraíba, à Secretaria Especial da Cultura e aos responsáveis que a presente deliberação, acompanhada do Relatório e do Voto que a fundamenta, está disponível para a consulta no endereço www.tcu.gov.br/acordaos, além de esclarecer que, caso requerido, o TCU poderá fornecer sem custos as correspondentes cópias, de forma impressa; e
informar à Procuradoria da República no Estado de PB que, nos termos do parágrafo único do art. 62 da Resolução TCU 259/2014, os procuradores e membros do Ministério Público credenciados nesta Corte podem acessar os presentes autos de forma eletrônica e automática, ressalvados apenas os casos de eventuais peças classificadas como sigilosas, as quais requerem solicitação formal. [...]".
3.	O Ministério Público junto a este Tribunal, à Peça 60, manifesta-se de acordo com a proposta da unidade técnica.
	É o Relatório.

não há.

Procuradora-Geral Cristina Machado da Costa e Silva.

TOMADA DE CONTAS ESPECIAL. SECRETARIA ESPECIAL DE CULTURA. FUNDO NACIONAL DE CULTURA. CONVÊNIO. APOIO AO PROJETO ANJOS DA CAATINGA. PROJETO CULTURAL "MANDALA CULTURAL DO CARIRI. OMISSÃO NO DEVER DE PRESTAR CONTAS. CITAÇÃO REVELIA. IRREGULARIDADE DAS CONTAS. DÉBITO. MULTA. COMUNICAÇÕES.

TOMADA DE CONTAS ESPECIAL (TCE)

Secretaria de Controle Externo de Tomada de Contas Especial (SecexTCE).

Aprecia-se nesta oportunidade Tomada de Contas Especial (TCE) instaurada pela Secretaria Especial de Cultura, em desfavor de Associação mantida por Amigos Responsáveis por Educação Cultura e Empreendedorismo e de sua dirigente, a Sra. Maria Doralice Barbosa Torreão (gestão:  08/11/2005 a 29/10/2015) , em razão de omissão no dever de prestar contas dos recursos oriundos do Convênio 34000157200800016 (Siafi 629485) , firmado com o Fundo Nacional de Cultura, tendo por objeto prestar "Apoio ao Projeto Anjos da Caatinga".
O Convênio foi firmado no valor de R$ 257.915,00, sendo R$ 185.000,00 à conta do concedente e R$ 72.915,00 referentes à contrapartida do convenente. Teve vigência de 31/7/2008 a 26/1/2011, com prazo para apresentação da prestação de contas em 27/3/2011. 
Em razão da ausência da prestação de contas no prazo estipulada, os responsáveis arrolados na fase interna foram devidamente comunicados e, diante da ausência de justificativas para elidir a irregularidade e da não devolução dos recursos, instaurou-se a tomada de contas especial.
No âmbito deste Tribunal, a Associação mantida Por Amigos Responsáveis por Educação Cultura e Empreendedorismo e a Sra. Maria Doralice Barbosa Torreão foram citados por meio dos Ofícios Seproc 22465/2020 (Peça 52) e 22464/2020 (Peça 53) para que exercessem o direito ao contraditório e à ampla defesa e permaneceram silentes, tornando-se revéis para todos os efeitos, nos termos do art. 12, § 30, da Lei 8443/1992.
Ante essas informações, a SecexTCE propôs o julgamento pela irregularidade das contas dos responsáveis, com imputação de débito e multa prevista no art. 57 da Lei 8.443/1992.
Anuo às conclusões e encaminhamentos propostos pela SecexTCE, os quais contaram também com a concordância do Ministério Público junto a este Tribunal, cujos fundamentos adoto como minhas razões de decidir, sem prejuízo dos breves comentários que faço a seguir.
Regularmente citados, a Associação mantida por Amigos Responsáveis por Educação Cultura e Empreendedorismo e a Sra. Maria Doralice Barbosa Torreão, não apresentaram alegações de defesa e nem recolheram o débito a eles atribuídos. Opera-se, por conseguinte, em relação às responsáveis, os efeitos da revelia, inclusive com a possibilidade de se dar prosseguimento ao processo, conforme preceitua o art. 12, § 3º, da Lei 8.443, de 16/7/1992.
Não havendo nos autos elementos capazes de comprovar a boa e regular aplicação dos recursos repassados, e considerando que restou devidamente quantificado o dano ao Erário e delimitada a responsabilidade pela omissão de prestar contas dos recursos em foco, entendo presentes todos os fundamentos para julgar irregulares as contas, com a condenação desses responsáveis em débito pelos valores apurados no processo.
Quanto ao débito, registro, por necessário, que a decisão do Supremo Tribunal Federal (STF) no Recurso Extraordinário 636.886/AL, deverá ensejar a revisão da jurisprudência deste Tribunal. Todavia, há que se reconhecer que ainda não é possível a imediata aplicação da nova decisão da Suprema Corte com o mínimo de segurança. Com efeito, ainda existem lacunas acerca de questões essenciais, como o prazo prescricional, o início da contagem e as hipóteses de interrupção. Ademais, não está claro quais serão os processos efetivamente alcançados pela modificação do entendimento, visto que ainda estão pendentes de julgamento os Embargos de Declaração opostos para requerer, inclusive, a modulação temporal dos efeitos.
Enquanto isso, tenho acompanhado a compreensão pela manutenção do entendimento consolidado pelo TCU e pelo próprio STF no sentido de considerar imprescritíveis as ações de ressarcimento ao Erário.
11.	No que tange à pretensão punitiva do TCU, conforme Acórdão 1441/2016-TCU-Plenário, que uniformizou a jurisprudência acerca dessa questão, subordina-se ao prazo geral de prescrição indicado no art. 205 do Código Civil, que é de 10 anos, contado da data de ocorrência da irregularidade sancionada, nos termos do art. 189 do Código Civil, sendo este prazo interrompido pelo ato que ordenar a citação, a audiência ou a oitiva do responsável.
12.	No caso em exame, a unidade técnica verificou que não ocorreu a prescrição, uma vez que a irregularidade sancionada ocorreu em 28/3/2011 (data final para apresentação da prestação ode contas) , e o ato de ordenação da citação, em 13/5/2020.
13. 	Considerando que as informações presentes nos autos não permitem constatar a regular aplicação dos recursos repassados, e que, mesmo tendo sido oportunizada a defesa dos responsáveis, tanto perante o órgão concedente quanto no âmbito desta Corte de Contas, eles não se desincumbiram desse ônus, não há o que se aproveitar em favor deles.
14.	Assim, considero adequada a aplicação da multa positivada no art. 57 da Lei Orgânica deste Tribunal aos responsáveis, cujo valor fixo em R$ 30.000,00.
15.	Entendo adequado, também, autorizar antecipadamente, caso venha a ser solicitado, o pagamento das dívidas em até 36 (trinta e seis) parcelas mensais sucessivas, a primeira a vencer em 15 (quinze) dias após a notificação e as demais a cada 30 (trinta) dias, com a incidência dos devidos encargos legais sobre cada uma delas e com o alerta de que a falta de comprovação de recolhimento de qualquer parcela acarretará vencimento antecipado do saldo devedor.
16.	Por fim, considero apropriada a remessa de cópia dos autos à Procuradoria da República no Estado de Minas Gerais, para as providências que entender cabíveis, em vista da possibilidade de desvio dos recursos, conforme previsto no § 3º do art. 16 da Lei 8.443/1992, c/c e a faculdade do § 7º do art. 209 do Regimento Interno do TCU.
17.	Entendo adequado, também, autorizar antecipadamente, caso venha a ser solicitado, o pagamento das dívidas em até 36 (trinta e seis) parcelas mensais sucessivas, a primeira a vencer em 15 (quinze) dias após a notificação e as demais a cada 30 (trinta) dias, com a incidência dos devidos encargos legais sobre cada uma delas e com o alerta de que a falta de comprovação de recolhimento de qualquer parcela acarretará vencimento antecipado do saldo devedor.
	Ante o exposto, VOTO por que o Tribunal adote a deliberação que ora submeto à apreciação deste Colegiado.
TCU, Sala das Sessões, em 27 de julho de 2021.
AROLDO CEDRAZ 
Relator